最高法院刑事判決　　　　　　　　　　111年度台上字第536號
上　訴　人　陳○○



選任辯護人　吳俊賢律師
上列上訴人因妨害性自主案件，不服臺灣高等法院中華民國 110
年10月21日第二審判決（110年度侵上訴字第159號，起訴案號：
臺灣基隆地方檢察署107 年度偵字第5391號），由原審辯護人為
其利益代為提起上訴，本院判決如下：
    主  文
上訴駁回。
    理  由
一、按刑事訴訟法第377 條規定，上訴於第三審法院，非以判決
    違背法令為理由，不得為之。是提起第三審上訴，應以原判
    決違背法令為理由，係屬法定要件。如果上訴理由書狀並未
    依據卷內訴訟資料，具體指摘原判決不適用何種法則或如何
    適用不當，或所指摘原判決違法情事，顯與法律規定得為第
    三審上訴理由之違法情形，不相適合時，均應認其上訴為違
    背法律上之程式，予以駁回。
二、原判決綜合全案證據資料，本於事實審採證認事之職權，認
    定上訴人陳○○有如其事實欄所載犯行，因而維持第一審論
    處上訴人對精神障礙之人犯強制性交罪刑，已詳敘其所憑之
    證據及認定的理由。且其所為論斷，亦俱有卷存證據資料可
    資覆按，從形式上觀察，並無足以影響其判決結果之違背法
    令情事存在。
三、上訴人上訴意旨略稱：
  ㈠上訴人係中度智能障礙者，其於行為時能否認識被害人A 男
    （代號00000000000 ，真實姓名及年籍資料詳卷）為中度精
    神障礙者，應有委託專業機構鑑定之必要。原審未依上訴人
    聲請囑託鑑定，逕以上訴人前因妨害性自主案件經判處罪刑
    確定，並執行刑後治療為由，遽認上訴人知悉被害人係精神
    障礙者，有調查職責未盡、採證認事違反證據法則之違法。
  ㈡「○○醫院」之上訴人病歷及護理紀錄關於民國107年8月13
    日部分記載：上訴人主訴其於前1日為○○○「打手槍」，
    醫師診治後認上訴人有難以控制之「異常性衝動」，須調整
    藥物等語，可見上訴人因此致不能辨識其行為違法或欠缺依
    其辨識而行為之能力，或辨識其行為違法或依其辨識而行為
    之能力，有顯著降低之情形。原審就上訴人之「異常性衝動
    」，是否導致上訴人不能辨識其行為違法或欠缺依其辨識而
    行為之能力，或其辨識行為違法或依其辨識而行為之能力，
    顯著降低等情形，未依上訴人聲請囑託補充鑑定，逕為對上
    訴人不利之認定，有調查職責未盡之違誤。
  ㈢上訴人經第一審囑託「臺北榮民總醫院」實施精神鑑定結果
    ，認為上訴人屬於「中度」智能障礙範圍。原判決量刑時，
    漏未審酌上訴人係「中度」智能障礙者，僅以其領有「輕度
    」智能障礙之身心障礙手冊情節，而為量刑，與上開卷內事
    證不符，有理由矛盾之違法。
四、本院查：
  ㈠證據的取捨、證據的證明力及事實的認定，都屬事實審法院
    裁量、判斷之職權；如其此項裁量、判斷，並不違反客觀存
    在的經驗法則或論理法則，即無違法可指，觀諸刑事訴訟法
    第155條第1項規定甚明。且既已於判決內論敘其何以作此判
    斷的心證理由者，即不得單憑主觀，任意指摘其為違誤，而
    據為提起第三審上訴的合法理由。又事實審法院認定事實，
    並不悉以直接證據為限，其綜合調查所得之各項直接證據及
    間接證據，本於合理之推論而為判斷，應認適法。
    原判決主要依憑上訴人於警詢、檢察官訊問及第一審審理時
    所為不利於己部分之供述，以及證人即被害人、「○○醫院
    」醫師黃○○於警詢及檢察官訊問時所證情節，而為上揭事
    實認定。就不採上訴人所持其不知被害人係精神障礙者，以
    及其行為時應有刑法第19條第1項、第2項規定精神障礙或其
    他心智缺陷情形之辯解，指駁、說明：
    上訴人於警詢時供稱：其與被害人均係於「○○醫院」接受
    監護之病患；於第一審審理時，經審判長提示起訴書記載上
    訴人對同寢室為中度精神障礙之被害人強制性交得逞等犯罪
    事實（並告以要旨），以及詢以「有何意見？」其答稱：「
    我承認」等語，上訴人於原審審理時翻異前詞，辯稱：其不
    知被害人係精神障礙者云云，不能採信。
    又第一審囑託「臺北榮民總醫院」鑑定上訴人於行為時是否
    因精神障礙或其他心智缺陷，致不能辨識其行為違法或欠缺
    依其辨識而行為之能力，或致其辨識行為違法或依其辨識而
    行為之能力，顯著降低之情形，據覆：於鑑定時，上訴人表
    示法官及母親均曾教導不可碰別人與不可碰觸的身體部位。
    依據過去入獄經驗，上訴人的智商雖落於中度智能障礙範圍
    ，但仍具備簡單行為規範的學習能力，也有能力依據後果區
    辨對錯及判斷是否為該行為，即使上訴人容易被同性別室友
    或病友引起性慾，但透過長輩告誡，以及自身過去多次入獄
    經驗，應有能力區辨，且已習得即使有性慾衝動時，也不得
    以強暴方式插入同室病友的肛門。其為本案行為時，應無不
    能辨識其行為違法或欠缺依其辨識而行為之能力，且其辨識
    行為違法或依其辨識而行為之能力，亦無顯著降低之情形等
    詞，此有該院出具之精神狀況鑑定書（下稱精神鑑定報告）
    在卷可憑。參以上訴人於警詢時可以明確陳述對被害人性侵
    害之經過，並於黃○○醫師、證人即「○○醫院」生活管理
    師黃○○詢問時，承認有對被害人肛交，並表示歉意，益見
    上訴人認知其行為違法，上訴人並無刑法第19條第1 項、第
    2項規定不罰或減輕其刑之適用等旨。
    稽之上訴人於其父母、律師陪同下警詢時供稱：其與被害人
    均係在「○○醫院」受監護之病患，其以「小鳥鳥」插被害
    人之「屁屁」等語。又依精神鑑定報告記載：上訴人智能評
    估雖落在中度智能障礙範圍，但在熟悉之環境中，仍可學習
    一些簡單的互動模式，亦可理解、描述、記憶一些具體或經
    驗過之行為，可學得簡單明確的行為規範，並可依具體的後
    果來判斷行為與否等詞。原判決參酌精神鑑定報告，並綜合
    上訴人之供述、生活經驗，以及前述證人所為證述，認定上
    訴人就被害人係精神障礙者有認識，且其於行為時並無不能
    辨識行為違法或欠缺依其辨識而行為之能力，且其辨識行為
    違法或依其辨識而行為之能力，亦無顯著降低之情形，自有
    所本。此部分上訴意旨泛指：原判決有調查職責未盡及採證
    認事不符證據法則之違法云云，並非適法之第三審上訴理由
    。
  ㈡應於審判期日調查之證據，係指該證據與判斷待證事實之有
    無，具有關聯性，倘予採納或經調查所能證明者，得以推翻
    原審判決所確認之事實，而得據以為不同之認定而言。如非
    事理所必然，或所證明之事項已臻明瞭，即欠缺其調查之必
    要性，縱未調查，或未於理由加以說明，均與所謂應調查而
    未調查之違背法令情形不相適合。又鑑定之經過及結果，倘
    符合專業鑑定之要求，並無違背科學原理，亦無顯然未盡確
    實或欠缺完備之情形，自可採取。倘若對鑑定之經過及結果
    有所質疑，應具體說明鑑定有何違誤或不完備，以憑判斷有
    無補充或另行鑑定之必要。
    卷附「○○醫院」之上訴人107年8月13日病歷資料記載：「
    ……⑴個案於週日晚上主動向○姓病友幫忙『打手槍』，故
    其異常性衝動仍難以控制⑵『調整藥物來控制衝動』。⑶再
    密觀幾天，再找家屬諮商及說明」；上訴人於同日之護理紀
    錄記載：「F：調藥，A：by order DC Convulex500 mg……
    新增藥物Apo-Divalproex250 mg……」，姑不論上訴人主動
    幫病友「打手槍」，與認定其對被害人強制性交時，有無刑
    法第19條第1項、第2項所定精神障礙或其他心智缺陷之情形
    ，並無直接必然之關聯性。何況上訴人之主治醫師黃○○於
    同年8月13日（按即事發前之2週），已適時調整用藥控制上
    訴人之「性衝動」。又卷附上訴人之護理紀錄顯示，上訴人
    於同年月14日、15日均未有不當行為，以及同年月25日之精
    神狀態正常，對談雖少但可切題回應，並無不適等情（見第
    一審卷第154、190、191 頁），可見上訴人於事發前之精神
    狀態尚無異常。再者，精神鑑定報告既已參酌上訴人於「○
    ○醫院」之相關病歷、護理紀錄以及上訴人於事發前2 週曾
    因「異常性衝動」經醫師調整用藥等資料，認為上訴人雖有
    中度智能障礙，但於本件行為時，應無不能辨識其行為違法
    或欠缺依其辨識而行為之能力，且其辨識行為違法或依其辨
    識而行為之能力，亦無顯著降低之情形。原判決因認事證已
    明，未依上訴人聲請贅為上訴意旨所指無益之另行鑑定或補
    充鑑定，依上開說明，尚無不合。此部分上訴意旨猶任意指
    摘：原判決有調查職責未盡之違法云云，自非適法之第三審
    上訴理由。
  ㈢刑之量定，屬事實審法院得依職權裁量之事項，經以行為人
    之責任為基礎，審酌刑法第57條所列各項罪責因素後，予以
    整體評價，而為科刑輕重標準之衡量，使罰當其罪，以實現
    刑罰權應報正義，並兼顧犯罪一般預防與特別預防之目的，
    倘其未有逾越法律所規定之範圍，已遵守法秩序理念之內、
    外部界限，而無明顯濫用權限，自不得任意指摘為違法，據
    為適法上訴第三審的理由。
    原判決說明：第一審審酌上訴人之犯罪情狀，認對上訴人科
    以所犯刑法第222 條第1項第3款之罪法定最低度刑，仍嫌過
    重，爰依刑法第59條規定對上訴人酌減其刑。復審酌上訴人
    坦承犯行，且其領有輕度智能障礙之身心障礙手冊等一切情
    狀，量處有期徒刑3 年10月，尚屬妥適等語。其中有關上訴
    人領有輕度智能障礙之身心障礙手冊一節，固與上訴人經鑑
    定結果有中度智能障礙等情，未盡相符，惟上訴人確實領有
    輕度智能障礙之身心障礙手冊（見偵字卷第47頁），且上訴
    人究係「輕度」或「中度」智能障礙，尚屬未定，復對量刑
    結果並無影響，其維持第一審所處之刑，既未逾越法定刑度
    ，亦無濫用裁量權之情事，自不得指為違法。
五、上訴意旨無非置原判決明確之論斷說明於不顧，或就原判決
    已說明事項，或就原審量刑職權之適法行使，任意指為違法
    ，顯與法律規定得為第三審上訴理由之違法情形，不相適合
    。揆之首揭說明，應認本件上訴為違背法律上之程式，予以
    駁回。
據上論結，應依刑事訴訟法第395條前段，判決如主文。
中    華    民    國   111    年    4     月    28    日
                  刑事第六庭審判長法  官  李  錦  樑  
                                  法  官  蔡  彩  貞  
                                  法  官  吳  淑  惠  
                                  法  官  錢  建  榮  
                                  法  官  林  孟  宜  
本件正本證明與原本無異
                                  書記官
中    華    民    國   111    年    5     月    9     日